臺灣臺北地方法院刑事判決　　　　　　　　　　　　　　九十一年度訴字第四三號
　　公　訴　人　臺灣臺北地方法院檢察署檢察官
　　被　　　告　丁○○
　　選任辯護人　簡安頓律師
右列被告因偽造文書等案件，經檢察官提起公訴（九十年度偵字第一九五八三號），
本院判決如左：
    主  文
丁○○行使偽造私文書，足以生損害於他人，處有期徒刑陸月，如易科罰金，以佰
元折算壹日。
如附表所示之物均沒收。
    事  實
一、丁○○為甲○○○○理股份有限公司（下稱北碇公司）之股東，因公司業務需要
    ，於民國八十九年三月三十一日，由丁○○出面代公司以新臺幣（下同）三十三
    萬元之價格透過己○○購得車牌號碼Ｔ二—○二四二號之自小客車一輛（下稱系
    爭車輛），惟該車輛之主樑結構嚴重受損，北碇公司遂於同年九月八日，將系爭
    車輛交由丁○○處理，為監控車輛出售及過戶之程序，邱春容將所保管之除公司
    印章外之相關車籍資料點交與戊○○，再由戊○○於同日在臺北縣新店市○○路
    與民權路口將上開車籍資料交與丁○○，丁○○當場於記載所交付車籍資料之附
    表上簽名表示收受，並簽立切結保證書，保證於同年十月十五日內辦理換車買賣
    事宜，若無法於保證時間內完成，願無條件以三十萬元購回系爭車輛。詎丁○○
    於八十九年九月中旬某日透過己○○與買主丙○○以二十六萬元達成買賣約定後
    ，竟基於意圖為自己不法之所有、行使偽造私文書之犯意，先偽造北碇公司之印
    章，連同由戊○○處收受之車籍資料交與己○○，再轉交與代辦過戶手續姓名年
    籍不詳且不知情之成年人，於同年月十八日以上開偽造之印章偽造汽車過戶申請
    登記書並向交通部公路局臺北區監理所承辦人員據以行使而辦妥過戶手續，丁○○並將自己持有丙○○交付本應交還北碇公司之價金二十六萬元侵占入己。嗣北
    碇公司負責人庚○○委由戊○○向丁○○查詢車子是否業已出售，丁○○均以尚
    未找到買主為由搪塞，經庚○○查詢車輛過戶資料，始悉上情。
二、案經甲○○○○理股份有限公司訴由臺北縣警察局新店分局報請臺灣臺北地方法
    院檢察署檢察官偵查起訴。
    理  由
一、訊據被告丁○○固坦承切結保證書、記載所交付車籍資料附表、支付憑單均為其
    所簽具，支付憑單上「吉普車費」之記載亦為其所書寫，且系爭車輛售予丙○○
    之對價二十六萬元未交付與北碇公司等情，惟矢口否認有何侵占及行使偽造私文
    書之犯行，並辯稱：系爭車輛係伊出資購買，為了作為公司業績且便於公司業務
    運作，才將系爭車輛登記在公司名義下，至於告訴人提出之票據號碼ＡＡ000
    0000號、發票日八十九年三月三十日、面額三十三萬元的支票，係由庚○○
    為處理與伊配偶乙○○之互助會往來所交付乙○○，並非伊所收受，亦非用以作
    為購車之用，另外支付憑單，伊簽名時，該支付憑單為空白憑單，並未記載事由
    及支票號碼，切結保證書則是因為車籍資料放在公司，為取回車籍資料才簽立的
    ，而車籍資料一包連同公司印章是一起交給伊的，雖然沒有打開來看，因為鼓鼓
    的，所以知道有印章，車籍資料及印章都一起交由己○○辦理過戶手續，辦完後
    ，就不知道印章去哪裡了，而且伊與庚○○已於八十九年十一月十日簽立協議書
    ，將所有金錢往來包含車款均已一併處理云云。經查：
（一）被告被訴侵占部分：
    (1)證人邱春容於本院到庭結證稱：支付憑單由公司出納填寫後，因為北碇公司當
      時並無支票，且亦無憑證，所以伊先開立庚○○之支票與丁○○，並將支付憑
      單交由丁○○簽名，丁○○還在支付憑單上加註「吉普車費」字樣，且系爭車
      輛之相關車籍資料由伊保管等語，並參以告訴人提出之支付憑單、切結證明書
      上之記載、告訴代表人庚○○於陽信商業銀行帳戶之支出紀錄、經被告之配偶
      乙○○提示之支票號碼ＡＡ0000000號、面額三十三萬元、發票日八十
      九年三月三十日之支票一張正反面影本以及交通部公路局臺北區監理所九十年
      十一月二十九日所發九○北監一字第九○四三二七三號函附系爭車輛之過戶相
      關資料，足證告訴人確有交付作為購車款之面額三十三萬元支票一張與被告，
      而上開支票業經被告配偶乙○○提示兌現，且系爭車輛登記在告訴人名下為告
      訴人所有，相關之車籍資料由代表告訴人之證人邱春容保管等情。
    (2)支付憑單，係用以記載交付金錢或物品之經過，作為證明之用，事關交付者及
      收受者二方之權利義務，簽名於支付憑單時豈有不仔細端詳支付憑單所記載是
      否與事實相符之理，且被告亦自承支付憑單上「吉普車費」字樣為其所書寫在
      卷可據（參見本院九十一年六月三日訊問筆錄第二五頁），顯見被告係詳閱支
      付憑單上記載後覺得不妥而另行加註「吉普車費」字樣以免發生爭議，是被告
      所辯係簽具空白之支付憑單，顯與事理常情不符，難以採信。
    (3)證人乙○○於本院審理中第一次證稱：三十三萬元支票一張係由庚○○所交付
      ，其中三萬元是會款，是否為二萬元及一萬元二組互助會的會款加在一起，要
      回去看資料，另外三十萬元則是伊向庚○○借貸的，由後面的死會款相抵，實
      際是否不夠或是超過並沒有仔細算等語（參見本院九十一年四月二十九日訊問
      筆錄），此與被告先前所稱支票係告訴代表人與其妻乙○○間會款債務等語（
      參見本院九十一年四月二日訊問筆錄）即有不同，且是日告訴代表人亦否認乙○○所言，供稱：一萬元那組的互助會完畢後才開始二萬元那組的互助會，一
      萬元那組的互助會於八十八年五月份已經結束，而且亦未借款三十萬元與乙○○等語。證人乙○○嗣於本院第二次訊問時則改稱：三萬元的會款均為二萬元
      那組的互助會款，是庚○○八十九年三月份少繳的一萬元會款加上四月份的二
      萬元會款，三十萬元借款以五、六月份的會款共四萬元、之後死會的會款二十
      一萬六千元相抵，伊尚欠四萬四千元等語（參見本院九十一年六月三日訊問筆
      錄），證人乙○○所言前後反覆，若告訴代表人與證人乙○○間有三十萬元之
      借貸往來，則就如何還款應有約定，證人乙○○豈會於第一次接受本院訊問時
      稱實際是否不夠或是超過並沒有仔細計算？而依據證人乙○○事後之計算，其
      尚欠告訴代表人四萬四千元，則告訴代表人豈有自甘損失不追討餘款之理？且
      開立上開三十三萬元之支票倘確如證人乙○○所稱之借款及會款，則被告為何
      於簽收上開支票之支付憑單上簽名並加註「吉普車費」？是證人乙○○之證言
      ，顯與事實不符，尚難採信。
    (4)被告提出其於八十九年三月二十九日提領三萬元、同年月三十一日提領三十萬
      元之第一商業銀行存提款明細資料及買車之買賣契約書，存提款明細資料僅足
      以證明被告於當時有提款，並無法證明被告提款之目的，亦無法推翻如前所述
      被告由告訴人處取得作為購車款三十三萬元支票並已提示兌現之認定。而購買
      系爭車輛之買賣契約書上雖記載被告為買方，然系爭車輛係登記在告訴人名下
      ，且系爭車輛之相關車籍資料亦係由告訴人保管，若被告真為所有人，為公司
      業務運作方便而基於權宜將系爭車輛登記在告訴人名下，則為何將相關車籍資
      料亦交付告訴人保管且書立切結保證書，保證於時限內辦理換車買賣事宜，否
      則願無條件以三十萬元購回系爭車輛？被告所辯其為系爭所有權人云云，顯與
      事實不符，不足採信。
    (5)至於被告抗辯其已於八十九年十一月間與告訴代表人簽訂協議書而將系爭車輛
      之問題一併處理云云，然觀諸被告提出協議書，內容僅針對其與告訴代表人合
      作開發臺北縣石碇鄉○○○段員山子小段土石方資堆置場之法律關係，並無法
      由協議書內容得出系爭車輛之出售款亦一併處理之結論，是實難據此為被告有
      利之認定。
    (6)綜上所述，系爭車輛確為告訴人所有而委由被告代為出售，被告以二十六萬元
      出售系爭車輛後，未將自己持有應交還告訴人之售車款交還告訴人而據為己有
      ，被告所犯侵占罪行堪已認定。
（二）被告被訴行使偽造私文書部分：
      證人邱春容於本院審理中結證稱：買車後的車籍資料由伊保管，要將車子賣掉
      時，因為公司印章只有一份，由伊保管，伊遂將除公司印章外之相關車籍資料
      交給戊○○，再由戊○○轉交丁○○，其間沒有人來跟我要公司印章辦理過戶
      ，事後也沒有拿回上開車籍資料，而出售系爭車輛之過戶申請書上之印文並非
      北碇公司之印等語（參見本院九十一年六月三日訊問筆錄）；證人戊○○亦於
      本院審理中結證稱：邱春容將除公司印章外之相關車籍資料點交與伊，伊於八
      十九年九月八日，在新店市○○路與民權路口將資料交與丁○○，丁○○當場
      簽立切結保證書，並於記載車籍資料種類之附表上簽名表示簽收等語（參見本
      院九十一年六月三日訊問筆錄）；證人己○○則於偵查中稱：系爭車輛是伊介
      紹人向丁○○買的，過戶時，丁○○將資料包含印章交給伊，伊再轉由他人承
      辦，並沒有收過戶的錢等語（參見偵查卷宗第九二頁），於本院審理中則證稱
      ：過戶完，連同公司印章及證件還給被告，伊並沒有幫忙刻印章，代辦過戶手
      續的黃牛也不可能自己墊錢刻印章等語（參見本院九十一年六月二十四日訊問
      筆錄），另參以卷附被告簽收系爭車輛相關車籍資料之附表，附表中確實無公
      司印章之記載，並核對交通部公路局臺北區監理所九十年十一月二十九日所發
      九○北監一字第九○四三二七三號函附系爭車輛之購買及出售之過戶申請書上
      之印文，「甲○○○○理股份有限公司」之印文確實大小不同，且依據交通部
      七十四年九月九日交路（七四）字第依九五四依號函規定，車輛領照後辦理各
      項變更登記免除核對印鑑，此有交通部公路總局臺北區監理所九十一年七月二
      日所發九一北監車字第九一一四八○五號函覆在卷足憑，足證被告並未由告訴
      人處取得告訴人之印章，而為辦理系爭車輛之過戶，另行偽刻告訴人之印章，
      交由不知情之代辦人員偽造申請書並據以行使，被告所辯北碇公司印章係由告
      訴人交付云云，顯屬事後卸責之詞，不足採信。
（三）綜上所述，本件事證業已明確，被告犯行均堪以認定。
二、查被告行為後，刑法第四十一條業已修正，並於九十年一月十日經總統公布，於
    九十年一月十二日生效，茲比較新舊法文修正之結果，其中原舊法第四十一條「
    犯最重本刑為三年以下有期徒刑以下刑之罪，而受六月以下有期徒刑或拘役之宣
    告，因身體、教育、職業或家庭之關係，執行顯有困難，得以一元以上三元以下
    折算一日，易科罰金」之規定，已經修正之新法擴大得易科罰金之範圍，凡「所
    犯最重本刑為五年以下有期徒刑之罪」，符合前開與舊法相同之其他要件下，即
    得易科罰金，是適用新法即對被告原所犯最重本刑為有期徒刑五年以下之罪者，
    使其有易科罰金之適用，對被告而言，自較有利，依刑法第二條第一項前段之規
    定，即應適用裁判時之新修正刑法第四十一條第一項之規定。
三、核被告所為，係犯刑法第二百十六條、第二百十條之行使偽造私文書罪及同法第
    三百三十五條第一項侵占罪。被告利用不知情之代辦人員偽造汽車過戶申請書並
    據以行使，係間接正犯。被告偽造告訴人之印文及偽造汽車過戶申請書私文書之
    行為，分別為事後偽造私文書及行使偽造私文書之行為所吸收，均不另論罪。至
    於被告所犯上開行使偽造私文書罪及侵占罪間，具有方法目的之牽連犯一罪關係
    ，應從一重論以行使偽造私文書罪。爰審酌被告於警詢、偵查及本院審理中均否
    認犯行，犯後態度不佳，犯罪之手段、對告訴人造成之損害等情狀，量處如主文
    所示之刑，並諭知易科罰金之折算標準。
四、如附表編號一所示之偽造「甲○○○○理股份有限公司」印章一個，不能證明業
    已滅失，而如附表編號二所示之「甲○○○○理股份有限公司」印文一枚，為偽
    造之印文，均應依刑法第二百十九條之規定宣告沒收。
據上論斷，應依刑事訴訟法第二百九十九條第一項前段，刑法第二條第一項前段、第
二百十六條、第二百十條、第三百三十五條第一項、第五十五條、第二百十九條、第
四十一條第一項前段，罰金罰鍰提高標準條例第一條前段、第二條，判決如主文。
本案經檢察官林秀濤到庭執行職務
中      華      民      國    九十一    年      八      月     十二     日
                              臺灣臺北地方法院刑事第一庭
                                  審判長法  官    陳興邦
                                        法  官    蔡惠如
                                        法  官    唐于智
右正本證明與原本無異。
如不服本判決，應於判決送達後十日內向本院提出上訴狀(應抄附繕本)。告訴人
或被害人如對於本判決不服者，應具備理由請求檢察官上訴，其上訴期間之計算
係以檢察官收受判決正本之日期為準。
                                        書記官    陳俐妙
中      華      民      國    九十一    年      八    月     十二     日
附錄本案論罪法條
刑法第二百十六條
行使第二百十條至第二百十五條之文書者，依偽造、變造文書或登載不實事項或使登
載不實事項之規定處斷。
刑法第二百十條
偽造、變造私文書，足以生損害於公眾或他人者，處五年以下有期徒刑。
刑法第三百三十五條第一項
意圖為自己或第三人不法之所有，而侵占自己持有他人之物者，處五年以下有期徒刑
、拘役或科或併科一千元以下罰金。
附表
┌───┬──────────┬────────────────────┐
│編號  │物品名稱數量        │備註                                    │
├───┼──────────┼────────────────────┤
│一    │偽造「甲○○○○理股│印章未扣案，印文參見臺灣臺北地方法院九十│
│      │份有限公司」印章一個│年度偵字第一九五八三號卷宗第五五頁      │
├───┼──────────┼────────────────────┤
│二    │偽造「甲○○○○理股│印文參見同上卷宗同頁                    │
│      │份有限公司」印文一枚│                                        │
└───┴──────────┴────────────────────┘
